---
title: "Άσκηση 1 - Ανάλυση Ποσοστού Ανεργίας Ιταλίας"
author: ""
date: "`r Sys.Date()`"
output:
  html_document:
    toc: true
    toc_float: true
    theme: flatly
    highlight: tango
    number_sections: true
---

```{r setup, include=FALSE}
knitr::opts_chunk$set(
  echo = TRUE,
  warning = FALSE,
  message = FALSE,
  fig.width = 10,
  fig.height = 5
)
```

# Εισαγωγή

Ανάλυση μηνιαίου ποσοστού ανεργίας της Ιταλίας για την περίοδο **2022–2026**, με δεδομένα από την **Eurostat**. Στόχος είναι η προσαρμογή μοντέλου **ARIMA** μέσω μεθοδολογίας Box-Jenkins.

---

# Φόρτωση Βιβλιοθηκών

```{r libraries}
library(readxl)    # Για φόρτωση Excel αρχείων
library(forecast)  # Για ARIMA μοντέλα και προβλέψεις
library(tseries)   # Για στατιστικούς ελέγχους (ADF test)
```

---

# Φόρτωση Δεδομένων

```{r data}
# Διαβάζουμε το Excel αρχείο της Eurostat
# Η σειρά 12 αντιστοιχεί στην Ιταλία
# Οι στήλες από B και μετά περιέχουν τις μηνιαίες τιμές
all_data <- read_excel("italy_unemployment.xlsx", col_names = FALSE)

italy_row <- all_data[12, 2:ncol(all_data)]

# Μετατροπή σε αριθμητικό διάνυσμα και αφαίρεση κενών τιμών
italy_vector <- as.numeric(unlist(italy_row))
italy_vector <- italy_vector[!is.na(italy_vector)]

# Δημιουργία χρονοσειράς: μηνιαία από Ιανουάριο 2022
italy_ts <- ts(italy_vector, start = c(2022, 1), frequency = 12)

cat("Πλήθος παρατηρήσεων:", length(italy_ts), "\n")
print(italy_ts)
```

---

# Χρονοδιάγραμμα Αρχικής Σειράς (Ερώτημα α)

```{r plot_original}
par(bg = "white")
plot(italy_ts,
     main = "Ποσοστό Ανεργίας Ιταλίας (2022-2026)",
     ylab = "Ποσοστό (%)", xlab = "Έτος",
     col = "blue", lwd = 2)
abline(v = 2022:2026, col = "red", lty = "dashed")
```

**Παρατηρήσεις:**

- Ξεκάθαρη καθοδική τάση από περίπου 9.1% (Ιαν. 2022) έως 5.5% (αρχές 2026)
- Αντικατοπτρίζει την ανάκαμψη της ιταλικής αγοράς εργασίας μετά την πανδημία
- Υπάρχουν μικρές εποχικές διακυμάνσεις που επικαλύπτονται από την τάση
- Η σειρά κρίνεται **μη στάσιμη** λόγω ισχυρής τάσης

---

# ACF & PACF Αρχικής Σειράς (Ερώτημα β)

## ACF Αρχικής Σειράς

```{r acf_original}
acf(italy_ts, lag.max = 18, xaxt = "n",
    main = "ACF - Αρχική Σειρά")
axis(1, at = 0:18/12, labels = 0:18)
```

**Παρατήρηση:** Αργή, γραμμική φθίνουσα πορεία — όλοι οι συντελεστές lags 1-13 εκτός ορίων. Χαρακτηριστικό σήμα μη στάσιμης σειράς με τάση. Η υψηλή συσχέτιση για πολλά lags σημαίνει ότι η ανεργία κάθε μήνα εξαρτάται από τις τιμές πολλών προηγούμενων μηνών — χαρακτηριστικό σειράς που δεν επιστρέφει σε σταθερό μέσο.

## PACF Αρχικής Σειράς

```{r pacf_original}
pacf(italy_ts, lag.max = 18, xaxt = "n",
     main = "PACF - Αρχική Σειρά")
axis(1, at = 1:18/12, labels = 1:18)
```

**Παρατήρηση:** Σημαντική κορυφή αποκλειστικά στο lag 1 (~0.85), όλοι οι υπόλοιποι εντός ορίων. Η ανεργία αυτού του μήνα εξαρτάται άμεσα μόνο από τον προηγούμενο μήνα. Η μεγάλη συσχέτιση του ACF για πολλά lags οφείλεται στη διαδοχική μεταβίβαση αυτής της εξάρτησης από μήνα σε μήνα.

**Συμπέρασμα:** Η αρχική σειρά δεν είναι στάσιμη. Δεν εφαρμόζεται απευθείας ARMA μοντέλο. Απαιτείται διαφοροποίηση.

---

# Πρώτες Διαφορές & Έλεγχος Στασιμότητας (Ερώτημα γ)

```{r diff}
# Υπολογισμός πρώτων διαφορών
# Κάθε τιμή = μεταβολή ανεργίας σε σχέση με τον προηγούμενο μήνα
diff_italy <- diff(italy_ts)

par(bg = "white")
plot(diff_italy,
     main = "1ες Διαφορές Ποσοστού Ανεργίας Ιταλίας",
     ylab = "Διαφορά Ποσοστού (%)", xlab = "Έτος",
     col = "blue", lwd = 2,
     xaxt = "n")
axis(1, at = 2022:2027, labels = 2022:2027)
abline(v = seq(2022, 2027, by = 1/12), col = "lightgray", lty = "dotted")
abline(v = 2022:2027, col = "red", lty = "dashed")
abline(h = 0, col = "black", lty = 2)
box()
```

**Παρατήρηση:** Οι τιμές κυμαίνονται τυχαία γύρω από το μηδέν χωρίς μακροχρόνια κατεύθυνση-πρώτη ένδειξη στασιμότητας.

## ACF Πρώτων Διαφορών

```{r acf_diff}
acf(diff_italy, lag.max = 18, xaxt = "n",
    main = "ACF - Πρώτες Διαφορές")
axis(1, at = 0:18/12, labels = 0:18)
```

**Παρατήρηση:** Σχεδόν κανένα lag εκτός ορίων. Οι οριακά σημαντικές ράβδοι στα lags 2 10, 11 αποδίδονται σε τυχαία διακύμανση. Δεν υπάρχει συστηματικό μοτίβο — η διαφοροποιημένη σειρά προσεγγίζει λευκό θόρυβο.

## PACF Πρώτων Διαφορών

```{r pacf_diff}
pacf(diff_italy, lag.max = 18, xaxt = "n",
     main = "PACF - Πρώτες Διαφορές")
axis(1, at = 1:18/12, labels = 1:18)
```

**Παρατήρηση:** Μόνο το lag 10 βγαίνει εκτός ορίων (αρνητικά). Δεδομένου ότι δεν συνοδεύεται από αντίστοιχη σημαντική ράβδο στο ACF και δεν εντάσσεται σε συστηματικό μοτίβο, αποδίδεται σε τυχαία διακύμανση.

## Augmented Dickey-Fuller Test

```{r adf}
# H0: Η σειρά ΔΕΝ είναι στάσιμη (υπάρχει μοναδιαία ρίζα)
# p-value < 0.05 → απόρριψη H0 → στάσιμη σειρά
adf.test(diff_italy)
```

**Αποτέλεσμα:** p-value = 0.046 < 0.05 — απόρριψη μηδενικής υπόθεσης. Η σειρά πρώτων διαφορών είναι στάσιμη. Καθορίζεται **d = 1**. Δεν απαιτούνται δεύτερες διαφορές.

---

# Προσαρμογή ARIMA Μοντέλου (Ερώτημα δ)

Βάσει ανάλυσης ACF/PACF των πρώτων διαφορών:

| Παράμετρος | Τιμή | Αιτιολόγηση |
|------------|------|-------------|
| p | 0 | Κανένα σημαντικό lag στο PACF |
| d | 1 | ADF p=0.046, μία διαφορά αρκεί |
| q | 0 | Κανένα σημαντικό lag στο ACF |

Το μοντέλο **ARIMA(0,1,0)** αντιστοιχεί σε **random walk**: yt = yt-1 + εt

```{r arima_base}
model_010 <- arima(italy_ts, order = c(0, 1, 0))
cat("=== ARIMA(0,1,0) ===\n")
print(model_010)

# Σύγκριση με auto.arima
auto_model <- auto.arima(italy_ts)
cat("\n=== auto.arima ===\n")
print(auto_model)
```

---

# Σύγκριση Διευρυμένων Μοντέλων (Ερώτημα ζ - ΙΙ)

```{r expanded_models}
# Δοκιμή μοντέλων ανώτερης τάξης για επιβεβαίωση επιλογής
model_110 <- arima(italy_ts, order = c(1, 1, 0))
model_011 <- arima(italy_ts, order = c(0, 1, 1))
model_111 <- arima(italy_ts, order = c(1, 1, 1))
model_210 <- arima(italy_ts, order = c(2, 1, 0))
model_012 <- arima(italy_ts, order = c(0, 1, 2))

cat("=== ARIMA(1,1,0) ===\n"); print(model_110)
cat("\n=== ARIMA(0,1,1) ===\n"); print(model_011)
cat("\n=== ARIMA(2,1,0) ===\n"); print(model_210)
cat("\n=== ARIMA(0,1,2) ===\n"); print(model_012)
cat("\n=== ARIMA(1,1,1) ===\n"); print(model_111)

cat("\n=== Σύγκριση AIC ===\n")
cat("ARIMA(0,1,0) AIC:", AIC(model_010), "\n")
cat("ARIMA(1,1,0) AIC:", AIC(model_110), "\n")
cat("ARIMA(0,1,1) AIC:", AIC(model_011), "\n")
cat("ARIMA(1,1,1) AIC:", AIC(model_111), "\n")
cat("ARIMA(2,1,0) AIC:", AIC(model_210), "\n")
cat("ARIMA(0,1,2) AIC:", AIC(model_012), "\n")
```

**Συμπέρασμα:** Το ARIMA(0,1,0) έχει το χαμηλότερο AIC. Σε όλα τα διευρυμένα μοντέλα οι πρόσθετοι συντελεστές δεν είναι στατιστικά σημαντικοί. Επιβεβαιώνεται η επιλογή του **ARIMA(0,1,0)** ως βέλτιστο μοντέλο.

---

# Έλεγχος Καταλοίπων (Ερώτημα ζ - Ι)

```{r residuals}
# Τα κατάλοιπα πρέπει να είναι λευκός θόρυβος
# checkresiduals: χρονοδιάγραμμα + ACF + ιστόγραμμα + Ljung-Box test
checkresiduals(model_010)
```

```{r residuals2}
# Δεύτερος έλεγχος Ljung-Box με 20 υστερήσεις (lags)
Box.test(residuals(model_010), lag = 20, type = "Ljung-Box")
```



**Αποτελέσματα:**

- Χρονοδιάγραμμα καταλοίπων: τυχαία κύμανση γύρω από μηδέν, χωρίς μοτίβο
- ACF καταλοίπων: σχεδόν όλες οι ράβδοι εντός ορίων
- Ιστόγραμμα: προσεγγίζει κανονική κατανομή
- Ljung-Box: Q* = 12.599, df = 10, p = 0.247 > 0.05 — τα κατάλοιπα είναι λευκός θόρυβος. Το μοντέλο κρίνεται κατάλληλο.

---

# Πρόβλεψη 24 Μηνών (Ερώτημα η)

```{r forecast}
# Πρόβλεψη για τα επόμενα 2 χρόνια (2026-2028)
forecast_italy <- forecast(model_010, h = 24)
plot(forecast_italy,
     main = "Πρόβλεψη Ποσοστού Ανεργίας Ιταλίας (2026-2028)",
     ylab = "Ποσοστό (%)", xlab = "Έτος")
```

**Παρατηρήσεις:**

- Το ARIMA(0,1,0) ως random walk προβλέπει σταθεροποίηση στο τελευταίο παρατηρηθέν επίπεδο (~5.5%)
- Τα διαστήματα εμπιστοσύνης 80% και 95% διευρύνονται σημαντικά με τον χρόνο
- Στον ορίζοντα 24 μηνών το ΔΕ 95% εκτείνεται από ~2% έως ~10%, καλύπτοντας σχεδόν ολόκληρο το ιστορικό εύρος
- Η πρόβλεψη έχει περιορισμένη πρακτική αξία σε μακροπρόθεσμο ορίζοντα

---

# Συμπεράσματα

- Η αρχική σειρά είναι **μη στάσιμη** λόγω καθοδικής τάσης
- Οι πρώτες διαφορές κατέστησαν τη σειρά στάσιμη (**d = 1**, ADF p = 0.046)
- Το βέλτιστο μοντέλο είναι **ARIMA(0,1,0)** — random walk — με AIC = 69.62
- Τα κατάλοιπα είναι **λευκός θόρυβος** (Ljung-Box p = 0.247)
- Η ανεργία μειώθηκε κατά ~40% σε 4 χρόνια — σημαντική ανάκαμψη αγοράς εργασίας μετά-COVID
- Το random walk υποδηλώνει ότι η αγορά εργασίας επηρεάζεται από απρόβλεπτους εξωγενείς παράγοντες
