---
title: "Άσκηση 2 - Ανάλυση Βροχόπτωσης Καλαμάτας"
author: ""
date: "`r Sys.Date()`"
output:
  html_document:
    toc: true
    toc_float: true
    theme: flatly
    highlight: tango
    number_sections: true
---

```{r setup, include=FALSE}
knitr::opts_chunk$set(
  echo = TRUE,        # Εμφάνιση κώδικα
  warning = FALSE,    # Απόκρυψη warnings
  message = FALSE,    # Απόκρυψη messages
  fig.width = 10,     # Πλάτος γραφημάτων
  fig.height = 5      # Ύψος γραφημάτων
)
```

# Εισαγωγή

Η παρούσα ανάλυση εξετάζει τη μηνιαία βροχόπτωση (mm) στην Καλαμάτα για την περίοδο **2016–2025**, χρησιμοποιώντας δεδομένα από την Ελληνική Μετεωρολογική Υπηρεσία (ΕΜΥ). Στόχος είναι η προσαρμογή μοντέλου **SARIMA** μέσω της μεθοδολογίας Box-Jenkins.

---

# Φόρτωση Βιβλιοθηκών

```{r libraries}
library(forecast)  # Για SARIMA μοντέλα και προβλέψεις
library(tseries)   # Για ADF και KPSS ελέγχους
library(uroot)     # Για Canova-Hansen test
```

---

# Φόρτωση & Προετοιμασία Δεδομένων

```{r data}
# Φόρτωση CSV αρχείου ΕΜΥ
data <- read.csv("emi.csv", sep = ";", na.strings = "NA")

# Μετονομασία στηλών
colnames(data) <- c("ETOS", "MINAS", "RR")

# Αντικατάσταση ελλειπουσών τιμών με εποχικό μέσο
# Εντοπίστηκαν 5 NA: Νοέμβριος 2016, Μάιος 2021,
# Ιούνιος & Ιούλιος 2024, Ιούνιος 2025
for(i in which(is.na(data$RR))) {
  minas <- data$MINAS[i]
  data$RR[i] <- round(mean(data$RR[data$MINAS == minas], na.rm = TRUE))
}

cat("Αριθμός NA μετά αντικατάσταση:", sum(is.na(data$RR)), "\n")

# Δημιουργία χρονοσειράς: μηνιαία από Ιανουάριο 2016
ts_rr <- ts(data$RR, start = c(2016, 1), frequency = 12)

cat("Πλήθος παρατηρήσεων:", length(ts_rr), "\n")
print(ts_rr)
```

---

# Χρονοδιάγραμμα Αρχικής Σειράς {#chronodiagramma}

```{r plot-original}
plot(ts_rr,
     main = "Μηνιαία Βροχόπτωση Καλαμάτας (2016-2025)",
     xlab = "Έτος",
     ylab = "Βροχόπτωση (mm)",
     col = "blue",
     lwd = 1.5,
     type = "l")
abline(v = 2016:2025, col = "red", lty = 2)
```

**Παρατηρήσεις:**

- Έντονη εποχικότητα με περίοδο s = 12 μήνες (βροχερός χειμώνας / ξηρό καλοκαίρι)
- Χαρακτηριστικό Μεσογειακό κλίμα
- Ακραία τιμή Ιανουάριος 2019: ~300mm
- Δεν παρατηρείται μακροχρόνια τάση ανόδου ή καθόδου
- **Συμπέρασμα:** Η σειρά κρίνεται μη στάσιμη λόγω εποχικότητας

---

# Έλεγχος Στασιμότητας Αρχικής Σειράς {#stasimotita}

## Έλεγχος KPSS

```{r kpss}
# H0: Η σειρά είναι στάσιμη (απουσία τάσης)
# p > 0.05 → δεν απορρίπτουμε H0 → d = 0
kpss.test(ts_rr, null = "Trend")
```

> **Αποτέλεσμα:** p = 0.1 > 0.05 → Απουσία τάσης → **d = 0**

## Έλεγχος ADF

```{r adf-original}
# ΠΡΟΣΟΧΗ: Ο ADF δεν είναι ευαίσθητος στην εποχική μη στασιμότητα
adf.test(ts_rr)
```

> **Αποτέλεσμα:** p < 0.01 — Παραπλανητικά στάσιμη λόγω γρήγορης επιστροφής στο μέσο. Ο ADF δεν αρκεί εδώ.

## Έλεγχος Canova-Hansen

```{r canova-hansen}
# Ελέγχει αν υπάρχει σταθερή (ντετερμινιστική) εποχικότητα
# H0: Σταθερή εποχικότητα
# p > 0.05 → σταθερή εποχικότητα → D = 1
ch.test(ts_rr)
```

> **Αποτέλεσμα:** p = 0.52 > 0.05 → Σταθερή εποχικότητα → **D = 1**

## ACF & PACF Αρχικής Σειράς

```{r acf-original}
# Εναλλασσόμενο πρόσημο (+/-) = χαρακτηριστικό εποχικής μη στάσιμης σειράς
acf(as.numeric(ts_rr), lag.max = 48,
    main = "ACF - Αρχική Σειρά (lags σε μήνες)",
    col = "blue", lwd = 2)
```

```{r pacf-original}
# Σημαντικές ράβδοι στα lags 1, 5-6, 10, 13
# Δεν υπάρχει καθαρή αποκοπή → επιβεβαιώνει μη στασιμότητα
pacf(as.numeric(ts_rr), lag.max = 48,
     main = "PACF - Αρχική Σειρά (lags σε μήνες)",
     col = "blue", lwd = 2)
```

> **Συμπέρασμα:** Η μη στασιμότητα οφείλεται αποκλειστικά στην εποχικότητα. Προχωράμε σε εποχικές διαφορές με **d = 0, D = 1**.

---

# Εποχικές Διαφορές {#epochikes-diafores}

```{r seasonal-diff}
# Εποχική διαφορά lag=12: αφαιρούμε από κάθε μήνα
# την αντίστοιχη τιμή του προηγούμενου έτους
ts_sdiff <- diff(ts_rr, lag = 12)

plot(ts_sdiff,
     main = "Πρώτες Εποχικές Διαφορές - Βροχόπτωση Καλαμάτας",
     xlab = "Έτος",
     ylab = "Διαφορά (mm)",
     col = "blue", lwd = 1.5)
abline(h = 0, col = "red", lty = 2)
```

**Παρατήρηση:** Οι τιμές κυμαίνονται γύρω από το 0 χωρίς τάση ή εποχικό μοτίβο → πρώτη ένδειξη στασιμότητας.

## ACF & PACF Εποχικών Διαφορών

```{r acf-sdiff}
# lag 12 εκτός αρνητικά → εποχικό MA(1), Q = 1
acf(as.numeric(ts_sdiff), lag.max = 48,
    main = "ACF - Εποχικές Διαφορές",
    col = "blue", lwd = 2)
```

```{r pacf-sdiff}
# lag εντός → δεν χρειάζεται AR, p = 0
# lag 12 εκτός αρνητικά → εποχικό AR(1), P = 1
pacf(as.numeric(ts_sdiff), lag.max = 48,
     main = "PACF - Εποχικές Διαφορές",
     col = "blue", lwd = 2)
```

## Έλεγχοι Στασιμότητας Εποχικών Διαφορών

```{r adf-sdiff}
adf.test(ts_sdiff)
```

```{r ch-sdiff}
ch.test(ts_sdiff)
```

> **Αποτελέσματα:** ADF p < 0.01 → Στάσιμη  | Canova-Hansen p = 0.63 → Εποχικότητα αφαιρέθηκε 

---

# Προσαρμογή SARIMA Μοντέλου {#sarima}

Βάσει ανάλυσης ACF/PACF εποχικών διαφορών:

| Παράμετρος | Τιμή | Αιτιολογία |
|:----------:|:----:|:-----------|
| p | 0 | Αρχικά lag εντός στο PACF |
| d | 0 | KPSS: απουσία τάσης |
| q | 0 | Αρχικά lag εντός στο ACF |
| P | 1 | lag 12 εκτός στο PACF |
| D | 1 | Μία εποχική διαφορά |
| Q | 1 | lag 12 εκτός στο ACF |
| s | 12 | Μηνιαία δεδομένα |

## Αρχικό Μοντέλο: SARIMA(0,0,0)(1,1,1)[12]

```{r model1}
model_manual <- arima(ts_rr,
                      order = c(0, 0, 0),
                      seasonal = list(order = c(1, 1, 1), period = 12))
print(model_manual)
```

## Σύγκριση με auto.arima

```{r auto-arima}
model_auto <- auto.arima(ts_rr,
                         seasonal = TRUE,
                         stepwise = FALSE,
                         approximation = FALSE)
print(model_auto)
```

## Σύγκριση Μοντέλων

```{r compare}
cat("=== Σύγκριση Μοντέλων ===\n")
cat("SARIMA(0,0,0)(1,1,1)[12] sigma²:", 1649, "| Ljung-Box p:", 0.867, "\n")
cat("auto.arima            sigma²:", 2306, "| Ljung-Box p:", 0.053, "\n")
cat("SARIMA(0,0,0)(1,1,1)[12] AIC:", AIC(model_manual), "\n")
cat("auto.arima            AIC:", AIC(model_auto), "\n")
```

> **Συμπέρασμα:** Το SARIMA(0,0,0)(1,1,1)[12] επιλέγεται βάσει μικρότερης διακύμανσης σφαλμάτων (sigma²=1649 vs 2306) και καλύτερου Ljung-Box (p=0.867 vs p=0.053). Τα AIC δεν συγκρίνονται απευθείας λόγω διαφορετικού D.

---

# Έλεγχος Καταλοίπων {#kataloipa}

```{r residuals-best}
checkresiduals(model_manual)
```

> **Ljung-Box:** Q* = 14.88, df = 22, **p = 0.867 >> 0.05** → Τα κατάλοιπα είναι λευκός θόρυβος  → Το μοντέλο είναι κατάλληλο 

```{r residuals-auto}
# Σύγκριση με auto.arima
checkresiduals(model_auto)
```

> **auto.arima Ljung-Box:** p = 0.053 — οριακά αποδεκτό. Επιβεβαιώνεται η υπεροχή του SARIMA(0,0,0)(1,1,1)[12].

---

# Πρόβλεψη 12 Μηνών {#provlepsi}

```{r forecast}
# Πρόβλεψη για το 2026
forecast_model <- forecast(model_manual, h = 12)

plot(forecast_model,
     main = "Πρόβλεψη Βροχόπτωσης Καλαμάτας - 12 μήνες (2026)",
     xlab = "Έτος",
     ylab = "Βροχόπτωση (mm)",
     col = "blue", lwd = 1.5)
abline(v = 2026, col = "red", lty = 2)
```

**Παρατηρήσεις:**

- Το μοντέλο αναπαράγει πιστά το εποχικό μοτίβο (βροχερός χειμώνας / ξηρό καλοκαίρι)
- Τα διαστήματα εμπιστοσύνης 80% και 95% διευρύνονται με τον χρόνο → αυξανόμενη αβεβαιότητα

---

# Συμπεράσματα {#symperasmata}

| | |
|:---|:---|
| **Βέλτιστο Μοντέλο** | SARIMA(0,0,0)(1,1,1)[12] |
| **AIC** | 1143.93 |
| **sigma²** | 1649 |
| **Ljung-Box p-value** | 0.867 |
| **Παράμετροι** | d=0, D=1, s=12 |

- Η βροχόπτωση Καλαμάτας ακολουθεί σταθερό Μεσογειακό κλιματικό μοτίβο χωρίς μακροχρόνια αλλαγή τάσης
- Η ακραία τιμή Ιανουαρίου 2019 (300mm) αποτελεί σπάνιο κλιματικό γεγονός
- Το μοντέλο είναι κατάλληλο και αξιόπιστο για βραχυπρόθεσμη πρόβλεψη
