---
title: "Άσκηση 3 - Ανάλυση Πωλήσεων Μπίρας"
author: ""
date: "`r Sys.Date()`"
output:
  html_document:
    toc: true
    toc_float: true
    theme: flatly
    highlight: tango
    number_sections: true
---

```{r setup, include=FALSE}
knitr::opts_chunk$set(
  echo = TRUE,
  warning = FALSE,
  message = FALSE,
  fig.width = 10,
  fig.height = 5
)
```

# Εισαγωγή

Ανάλυση τριμηνιαίων πωλήσεων μπίρας (εκατ. μπουκάλια) για την περίοδο **2016–2019**. Εφαρμόζεται **κλασική αποσύνθεση χρονοσειράς** με πολλαπλασιαστικό μοντέλο:

**Y = T x S x C x I**

όπου T = Τάση, S = Εποχικότητα, C = Κύκλος, I = Τυχαίο

---

# Φόρτωση Βιβλιοθηκών

```{r libraries}
library(forecast)  # Για ma() (κινητοί μέσοι) και decompose()
```

---

# Εισαγωγή Δεδομένων

```{r data}
# Πωλήσεις μπίρας (εκατ. μπουκάλια) ανά εποχή 2016-2019
# Σειρά: Χειμώνας, Άνοιξη, Καλοκαίρι, Φθινόπωρο
sales <- c(1, 3, 6, 4,   # 2016
           2, 2, 7, 5,   # 2017
           2, 4, 8, 5,   # 2018
           1, 3, 8, 6)   # 2019

# Δημιουργία χρονοσειράς
# frequency = 4: τριμηνιαία δεδομένα (4 εποχές ανά έτος)
ts_sales <- ts(sales, start = c(2016, 1), frequency = 4)

print(ts_sales)
```

```{r plot_original}
plot(ts_sales, type = "o",
     main = "Πωλήσεις Μπίρας 2016-2019",
     ylab = "Εκατ. Μπουκάλια", xlab = "Έτος",
     col = "blue", lwd = 2)
```

**Παρατήρηση:** Έντονη εποχικότητα — κορύφωση καλοκαίρι, ύφεση χειμώνα κάθε έτος.

---

# Υπολογισμός Κινητών Μέσων (Ερώτημα 1 - Βήμα α)

```{r moving_averages}
# Απλός Κινητός Μέσος τάξης 4
# Παίρνει τον μέσο 4 διαδοχικών εποχών
# Τοποθετείται στην ΤΕΛΕΥΤΑΙΑ από τις 4 εποχές
sma_4 <- ma(ts_sales, order = 4, centre = FALSE)
cat("=== Απλός Κινητός Μέσος (4 Εποχών) ===\n")
print(round(sma_4, 2))

# Κεντροποιημένος Κινητός Μέσος
# Παίρνει τον μέσο ΔΥΟ διαδοχικών απλών κινητών μέσων
# Τοποθετείται ακριβώς στο ΚΕΝΤΡΟ της χρονικής περιόδου
# Αντιπροσωπεύει: Τάση x Κύκλος (T x C)
cma_4 <- ma(ts_sales, order = 4, centre = TRUE)
cat("\n=== Κεντροποιημένος Κινητός Μέσος (CMA) ===\n")
print(round(cma_4, 2))
```

---

# Υπολογισμός Λόγων Y/CMA (Ερώτημα 1 - Βήμα β)

```{r ratios}
# Y/CMA = S x I (Εποχή x Τυχαίο)
# Δείχνει πόσο πάνω/κάτω από το "κανονικό" είναι κάθε εποχή
# Π.χ. Καλοκαίρι 2016: Y=6, CMA=3.62, Y/CMA=1.66 → 66% πάνω από το κανονικό
ratios <- ts_sales / cma_4
cat("=== Λόγοι Y/CMA ===\n")
print(round(ratios, 2))

# Αναλυτικός πίνακας
final_table <- cbind(
  "Πωλήσεις (Y)"        = ts_sales,
  "Απλός Κ.Μ. (4)"      = sma_4,
  "Κεντροποιημένος CMA" = cma_4,
  "Λόγος (Y/CMA)"       = ratios
)
cat("\n=== Αναλυτικός Πίνακας ===\n")
print(round(final_table, 2))
```

---

# Εποχικοί Δείκτες (Ερώτημα 1 - Βήμα γ)

```{r seasonal_indices}
# Αποσύνθεση με πολλαπλασιαστικό μοντέλο
decomp <- decompose(ts_sales, type = "multiplicative")

# Ακατέργαστοι μέσοι ανά εποχή
# Μέσος όρος όλων των Y/CMA για κάθε εποχή
# Έτσι ο τυχαίος παράγοντας I "ακυρώνεται"
raw_indices <- tapply(as.numeric(ratios), cycle(ts_sales), mean, na.rm = TRUE)
cat("=== Ακατέργαστοι Μέσοι Όροι ===\n")
print(round(raw_indices, 4))
cat("Άθροισμα:", round(sum(raw_indices), 4), "\n")

# Κανονικοποίηση: άθροισμα = 4 (πλήθος εποχών)
normalization_factor <- 4 / sum(raw_indices)
final_indices <- raw_indices * normalization_factor

cat("\n=== Τελικοί Εποχιακοί Δείκτες (Κανονικοποιημένοι) ===\n")
print(round(final_indices, 4))
cat("Νέο Άθροισμα:", round(sum(final_indices), 4), "\n")

# Επαλήθευση με decompose
seasonal_indices <- decomp$seasonal[1:4]
names(seasonal_indices) <- c("Χειμώνας", "Άνοιξη", "Καλοκαίρι", "Φθινόπωρο")
cat("\n=== Επαλήθευση μέσω decompose ===\n")
print(round(seasonal_indices, 4))
```

**Ερμηνεία εποχικών δεικτών:**

- Χειμώνας: 0.41 — πωλήσεις στο 41% του μέσου (-59%)
- Άνοιξη: 0.69 — πωλήσεις στο 69% του μέσου (-31%)
- Καλοκαίρι: 1.74 — πωλήσεις στο 174% του μέσου (+74%)
- Φθινόπωρο: 1.16 — πωλήσεις στο 116% του μέσου (+16%)

---

# Εξάλειψη Εποχικότητας (Ερώτημα 1)

```{r deseasonalize}
# Αποεποχικοποίηση: Y / S
# Αφαιρούμε την εποχική επίδραση
# Αποτέλεσμα: σειρά που περιέχει μόνο Τάση + Κύκλος + Τυχαίο
deseasonalized_sales <- ts_sales / decomp$seasonal

cat("=== Αποεποχικοποιημένα Δεδομένα (Y/S) ===\n")
print(round(deseasonalized_sales, 2))
```

```{r plot_deseasonalized}
time_labels <- c("Χειμ\n2016","Άνοιξη\n2016","Καλοκ\n2016","Φθιν\n2016",
                 "Χειμ\n2017","Άνοιξη\n2017","Καλοκ\n2017","Φθιν\n2017",
                 "Χειμ\n2018","Άνοιξη\n2018","Καλοκ\n2018","Φθιν\n2018",
                 "Χειμ\n2019","Άνοιξη\n2019","Καλοκ\n2019","Φθιν\n2019")

par(mar = c(6, 4, 4, 2))
plot(as.numeric(deseasonalized_sales), type = "o",
     col = "red", lwd = 2, pch = 16,
     main = "Αποεποχικοποιημένες Πωλήσεις Μπίρας",
     ylab = "Εκατ. Μπουκάλια", xlab = "",
     xaxt = "n", ylim = c(0, 8))
lines(as.numeric(ts_sales), type = "o",
      col = "blue", lwd = 2, pch = 16, lty = 2)
axis(1, at = 1:16, labels = time_labels, cex.axis = 0.65, las = 2)
legend("topleft",
       legend = c("Πραγματικές Πωλήσεις", "Αποεποχικοποιημένες"),
       col = c("blue", "red"), lty = c(2, 1), lwd = 2)
```

**Παρατήρηση:** Η κόκκινη γραμμή είναι πολύ πιο ομαλή — οι διακυμάνσεις χειμώνα-καλοκαιριού έχουν αφαιρεθεί. Αποκαλύπτεται η υποκείμενη τάση.

---

# Γραμμή Τάσης (Ερώτημα 2)

```{r trend}
# Γραμμική παλινδρόμηση πάνω στα αποεποχικοποιημένα δεδομένα
# Εξίσωση: y_hat = a + b*t
# a: επίπεδο εκκίνησης, b: μέση μεταβολή ανά τρίμηνο
t <- 1:length(sales)
trend_model <- lm(deseasonalized_sales ~ t)

cat("=== Εξίσωση Γραμμής Τάσης ===\n")
summary(trend_model)
```

**Αποτελέσματα:**

- a = 3.417: εκτιμώμενες πωλήσεις στην αρχή της περιόδου
- b = 0.082: αύξηση 0.082 εκατ. μπουκάλια ανά τρίμηνο
- p-value (b) = 0.116 > 0.05: ασθενής τάση, μη στατιστικά σημαντική
- R² = 0.167: η τάση εξηγεί μόνο το 16.7% της μεταβλητότητας

```{r plot_trend}
trend_line <- fitted(trend_model)

plot(ts_sales, type = "o", col = "blue", lwd = 2,
     main = "Πωλήσεις Μπίρας, Τάση & Αποεποχικοποιημένα Δεδομένα",
     ylab = "Εκατ. Μπουκάλια", xlab = "Έτος")
lines(deseasonalized_sales, col = "red", lwd = 2, lty = 2)
lines(ts(trend_line, start = c(2016, 1), frequency = 4),
      col = "darkgreen", lwd = 2)
legend("topleft",
       legend = c("Πραγματικές Πωλήσεις", "Χωρίς Εποχικότητα", "Γραμμή Τάσης"),
       col = c("blue", "red", "darkgreen"), lty = c(1, 2, 1), lwd = 2)
```

---

# Κυκλικά Κατάλοιπα (Ερώτημα 3)

```{r cyclical}
# Σχετικά Κυκλικά Κατάλοιπα = (Y/S - T_hat) / T_hat x 100
# Θετικό: φάση άνθησης (πωλήσεις πάνω από τάση)
# Αρνητικό: φάση ύφεσης (πωλήσεις κάτω από τάση)
cyclical_residuals <- (deseasonalized_sales - trend_line) / trend_line

# Πίνακας αποτελεσμάτων
cyclical_table <- data.frame(
  Ετος   = rep(2016:2019, each = 4),
  Εποχη  = rep(c("Χειμώνας", "Άνοιξη", "Καλοκαίρι", "Φθινόπωρο"), 4),
  Κυκλικο = paste0(round(as.numeric(cyclical_residuals) * 100, 2), "%")
)
print(cyclical_table)
```

```{r plot_cyclical}
par(mar = c(6, 4, 4, 2))
plot(as.numeric(cyclical_residuals) * 100, type = "o",
     col = "blue", lwd = 2, pch = 16,
     main = "Κυκλικά Κατάλοιπα Πωλήσεων Μπίρας",
     ylab = "% Απόκλιση από Τάση", xlab = "",
     xaxt = "n")
abline(h = 0, col = "black", lty = 2)
axis(1, at = 1:16, labels = time_labels, cex.axis = 0.6, las = 2)
```

**Παρατηρήσεις:**

- Μέγιστη θετική απόκλιση: Άνοιξη 2018 (+36.4%) — φάση άνθησης
- Μέγιστη αρνητική απόκλιση: Χειμώνας 2019 (-46.0%) — έντονη φάση ύφεσης
- Οι αποκλίσεις δεν οφείλονται στην εποχικότητα ή την τάση, αλλά σε εξωγενείς οικονομικούς παράγοντες

---

# Συμπεράσματα

- Τα δεδομένα παρουσιάζουν **έντονη εποχικότητα** — το καλοκαίρι κινεί εντελώς την αγορά (+74%)
- Η γραμμή τάσης δείχνει ήπια ανοδική πορεία (b = 0.082) που δεν είναι στατιστικά σημαντική (p = 0.116)
- Η ανάπτυξη της επιχείρησης υπάρχει αλλά είναι αργή και αβέβαιη
- Η απότομη ύφεση του Χειμώνα 2019 (-46%) υποδηλώνει εξωγενή οικονομικό κλονισμό που χρήζει διερεύνησης
